臺灣屏東地方法院刑事判決　　　　　　　100年度訴字第754號
公　訴　人　臺灣屏東地方法院檢察署檢察官
被　　　告　蔡日光
上列被告因違反毒品危害防制條例案件，經檢察官提起公訴（10
0年度毒偵字第801號）本院判決如下：
    主  文
蔡日光施用第一級毒品，處有期徒刑拾月。
    事  實
一、蔡日光前因施用毒品案件，經送觀察、勒戒後，認有繼續施
    用毒品傾向，再經本院以97年度毒聲字第52號裁定送戒治處
    所強制戒治，於民國98年1 月30日執行完畢釋放，並由臺灣
    屏東地方法院檢察署檢察官於98年2 月17日以98年度戒毒偵
    字第27號不起訴處分確定。詎猶不知悔改，於強制戒治執行
    完畢釋放後5 年內，明知海洛因屬第一級毒品，不得持有及
    施用，仍基於施用第一級毒品之犯意，於100 年3 月4 日下
    午2 時45分往回溯96小時內之某時，在不詳處所施用第一級
    毒品海洛因1 次。嗣於100 年3 月4 日為台灣屏東地方法院
    檢察署觀護人通知到場驗尿並送驗，檢出海洛因代謝後之嗎
    啡陽性反應，始查悉上情。
二、案經臺灣屏東地方法院檢察署觀護人告發由同署檢察官偵查
    起訴。
    理  由
壹、證據能力部分：
    按法院或檢察官得囑託醫院、學校或其他相當之機關、團體
    為鑑定，或審查他人之鑑定，並準用刑事訴訟法第203 條至
    第206條之1規定；其須以言詞報告或說明時，得命實施鑑定
    或審查之人為之，同法第159條第1項、第208條第1項分別定
    有明文。是法院或檢察官依刑事訴訟法第208第1項之規定，
    囑託鑑定機關所出具之鑑定報告，應屬刑事訴訟法第206 條
    第1項之鑑定報告，為同法第159條第1 項所稱「法律有規定
    者」之傳聞法則例外情形；而司法警察機關調查中之案件，
    為因應實務上，或因量大、或有急迫之現實需求，併例行性
    當然有鑑定之必要者，例如毒品之種類與成分、尿液之毒品
    反應，或者槍彈有無殺傷力等鑑定，基於檢察一體原則，得
    由該管檢察長對於轄區內之案件，以事前概括選任鑑定人或
    囑託鑑定機關、團體之方式，俾便轄區內之司法警察官、司
    法警察對於調查中之此類案件，得即時送請先前已選任之鑑
    定人或囑託之鑑定機關、團體實施鑑定，以求時效（法務部
    92年9月1日法檢字第0920035083號函參照），此種由檢察機
    關概括選任鑑定人或概括囑託鑑定機關、團體，再轉知司法
    警察官、司法警察於調查犯罪時參考辦理之作為，法無明文
    禁止，係為因應現行刑事訴訟法增訂傳聞法則及其例外規定
    之實務運作而為；故此種由司法警察官、司法警察依檢察官
    所概括選任之鑑定人或囑託鑑定機關、團體所為之鑑定結果
    ，與檢察官選任或囑託為鑑定者，性質上並無差異，同具有
    證據能力（最高法院96年度台上字第2860號判決意旨參照）
    。準此，無論係檢察官直接囑託或為概括指定由警察機關逕
    送鑑定，該受囑託鑑定機關所出具之鑑定報告，均屬刑事訴
    訟法第206 條第1 項之鑑定報告，為傳聞法則之例外，應有
    證據能力。查卷附臺灣檢驗科技股份有限公司出具之被告尿
    液檢驗報告，係臺灣屏東地方法院檢察署檢察官事先概括指
    定將所採集之尿液或扣案毒品送交上開機關鑑定，依前揭規
    定及說明，自屬傳聞證據法則之例外，應具有證據能力。
貳、實體部分：
一、訊據被告蔡日光矢口否認於上揭時、地，施用第一級毒品海
    洛因之事實，辯稱：伊沒有吸食，可能是吃藥所致云云，惟
    查，本件被告於100 年3 月4 日上開為警查獲後所採尿液，
    經送臺灣檢驗科技股份有限公司依據酵素免疫分析法（EIA
    ）為初步檢驗，並以氣相層析質譜儀法（GC /MS）確認檢驗
    結果，確呈海洛因代謝後嗎啡陽性反應，嗎啡檢出濃度為72
    5ng/ml乙節，有台灣檢驗科技股份有限公司濫用藥物實驗室
    ─高雄於100 年3 月18日所出具之報告編號KH/2011/000000
    00號濫用藥物檢驗報告（見偵卷第4 頁）、臺灣屏東地方法
    院檢察署施用毒品犯受保護管束人尿液檢體監管紀錄表（見
    偵卷第3 頁）在卷可稽，參之上開尿液檢驗報告載明係以氣
    相層析質譜儀（GC／MS）方法作為確認檢驗之方式，而該方
    法之原理係檢品經氣化後，通過層析管分離純化，再將純化
    後之成分循序送入質譜儀做個別鑑定，因質譜儀所測定之圖
    譜，在化學上被公認具有指紋特性，故可據以完全判定該檢
    品係為何種化合物，是以氣相層析質譜儀作藥物及其代謝產
    物之定性及定量分析，幾乎不會有偽陽性反應產生，此並經
    臺北榮民總醫院83年4 月7 日83北總內字第3059號函闡釋明
    確；又按海洛因施用入人體後水解還原成嗎啡，再循嗎啡之
    代謝方式排出體外，業據行政院衛生署藥物食品檢驗局以（
    73）藥檢壹字第030221號函敘甚詳，又海洛因進入人體後，
    可迅速代謝為「6-乙醯嗎啡」，然後轉變成嗎啡，施用海洛
    因後1 小時內，即可於尿液中驗出嗎啡成分；施用後24小時
    內，約有80％施用量自尿液中排出，惟尿液中嗎啡成分之檢
    出，與施用海洛因之數量、施用方式、飲用水量、個人體質
    及代謝情況等因素有關，依個案而異，平均時間為1 至2 日
    ，有部分之注射海洛因者，至72小時仍可檢出微量嗎啡成分
    ，是即經採尿送驗呈嗎啡陽性反應者，應可判定至少於採尿
    前72小時內，曾施用海洛因，可認被告確係於採尿前72小時
    內某時施用海洛因無誤；被告雖又辯稱其於採尿前之之2 月
    26日至高雄市新興區○○○路457 號維德診所看病醫師開立
    Muaction、Tramtor 予其服用，而上開藥物服用後可能在尿
    液中檢出嗎啡成分云云，惟被告經本院諭知提出醫師出具之
    用藥及診斷證明以實其說，其僅提出維德診所之藥品明細及
    收據( 本院卷第30頁) ，而無法提出醫師出具之證明，上開
    藥品明細及收據僅得認定被告曾至該診所就診而由醫師開立
    Muaction、Tramtor 藥物，尚無從進一步認定被告於看診後
    有進一步服用該等藥物，及該等藥物於服用後代謝之尿液有
    檢出碼啡陽性反應之可能，故已難認其所辯屬實，是被告辯
    稱未有施用第一級毒品海洛因犯行部分，諉無足採。從而
    本件事證明確，被告犯行洵堪認定，應依法論科。
二、又查毒品危害防制條例於92年7 月9 日修正公布，自93年1
    月9 日施行，其中第20條、第23條將施用毒品之刑事處遇程
    序，區分為「初犯」及「5 年內再犯」、「5 年後再犯」，
    依其立法理由之說明：「初犯」，經觀察、勒戒或強制戒治
    後，應為不起訴處分或不付審理之裁定；經觀察、勒戒或強
    制戒治執行完畢釋放後，「5 年內再犯者」，因其再犯率甚
    高，原實施之觀察、勒戒及強制戒治既已無法收其實效，爰
    依法追訴或裁定交付審理。至於經觀察、勒戒或強制戒治執
    行完畢釋放後，「5 年後再犯」者，前所實施之觀察、勒戒
    或強制戒治已足以遮斷其施用毒品之毒癮，為期自新及協助
    其斷絕毒癮，仍適用「初犯」規定，先經觀察、勒戒或強制
    戒治之程序。從而依修正後之規定，僅限於「初犯」及「5
    年後再犯」2 種情形，始應先經觀察、勒戒或強制戒治程序
    。查本件被告前經本院以96年度毒聲字第529 號裁定送觀察
    、勒戒後，認有繼續施用毒品之傾向，再以97年度毒聲字第
    52號裁定強制戒治，而於98年1 月30日停止戒治出監，並經
    檢察官以98年度戒毒偵字第27號為不起訴處分確定，此有台
    灣高等法院被告前案紀錄表1 份在卷可憑，其復再犯本件之
    罪，是於強制戒治執行完畢後5 年內再犯施用毒品之犯行，
    核之上開說明，自應依法追訴、處罰，合先敘明。
三、按海洛因為毒品危害防制條例第2 條第2 項第1 款所稱之第
    一級毒品，不得非法持有、施用。核被告所為，係犯毒品危
    害防制條例第10條第1 項之施用第一級毒品罪，其持有第一
    級毒品海洛因進而施用，持有毒品之行為為施用毒品之當然
    手段，不另論以持有毒品罪( 最高法院74年度台上字第3404
    號判例意旨可資參照) ，爰審酌被告前因施用毒品案件經觀
    察、勒戒及強制戒治後，猶未思積極戒毒，竟再犯本件施用
    第一級毒品犯行，猶未坦承犯行，難認已對其所為誠心悔悟
    ，實應非難，惟念施用毒品乃自戕行為，對社會造成之危害
    尚非直接甚鉅，而其已有多次毒品、煙毒前科，素行非佳，
    有臺灣高等法院被告前案紀錄表1 份可查，兼衡其生活狀況
    、智識程度等一切情狀，量處如主文所示之刑，以資懲儆。
據上論斷，應依刑事訴訟法第299 條第1 款前段、毒品危害防制
條例第10條第1 項、刑法第11條前段，判決如主文。
本案經檢察官潘國威到庭執行職務。
中    華    民    國  100     年    10    月    12    日
                  刑事第一庭    審判長法  官  涂裕洪
                                      法  官  許嘉仁
                                      法  官  蕭筠蓉
以上正本證明與原本無異。
如不服本判決應於收受判決後10日內向本院提出上訴書狀，並應
敘述具體理由；其未敘述上訴理由者，應於上訴期間屆滿後20日
內向本院補提理由書（均須按他造當事人之人數附繕本）「切勿
逕送上級法院」。
中    華    民    國  100     年    10    月    12    日
                                      書記官  張語恬
附錄本案所犯法條：
《毒品危害防制條例第10條第1項》
施用第一級毒品者，處6 月以上5 年以下有期徒刑。